【裁判字號】    92,交上易,176
【裁判日期】    921127
【裁判案由】    過失致死
【裁判全文】
臺灣高等法院高雄分院刑事判決                  九十二年度交上易字第一七六號
    上  訴  人  台灣屏東地方法院檢察署檢察官
    被      告  乙○○
右上訴人因被告過失致死案件，不服臺灣屏東地方法院九十一年度交訴字第一六五號
中華民國九十二年五月三十日第一審判決（起訴案號：臺灣屏東地方法院檢察署九十
一年度偵字第三○八九號），提起上訴，本院判決如左：
    主  文
原判決撤銷。
乙○○因過失致人於死，處有期徒刑陸月，如易科罰金，以參佰元折算壹日，緩刑貳
年。
    事  實
一、乙○○於民國（下同）九十年七月十日下午五時三十七分許，甲雨駕駛車牌號碼
    ＸＢ─四八五三號自小貨車，沿屏東縣長治鄉○○村○○路，由東向西方向行駛
    ，其原應注意車輛行駛至無號誌交岔路口，支線道車應暫停，讓幹線道車先行，
    而依當時情形又無不能注意之情事，竟疏於注意及此，適有黃昭雄駕駛車牌號碼
    Ｋ二─四三○三號自小客車，沿德新路，由南向北高速行駛，疏未注意車前狀況
    ，至該交岔路口，乙○○之貨車已不及閃避，司機座後側車體遭黃昭雄小客車撞
    及，乙○○之小貨車因而呈一百八十度迴轉，車頭向東，黃昭雄之小客車則呈九
    十度轉向，車頭向西，兩車緊靠平行於德華路旁，乙○○之小貨車後車斗後傾變
    形，司機座後側車體遭撞凹陷，黃昭雄之小客車則引擎蓋變形上翹，黃昭雄胸部
    挫傷、頭部外傷併顱內出血，就醫後，延至九十年八月七日晚間十一時十三分，
    終因硬腦膜下腔出血，不治死亡。
二、案經黃昭雄之妻丙○○訴由台灣屏東地方法院檢察署檢察官偵查起訴。
      理  由
一、訊據被告乙○○供承於右揭時間、地點與黃昭雄發生車禍之事實，惟矢口否認有
    過失責任，辯稱：當時被告之小貨車已通過案發地點交岔路口中心點，無法閃避
    黃昭雄之撞擊，被告無過失；且黃昭雄係延至九十年八月七日二十三時十三分死
    亡，已距車禍發生時二十八甲，黃昭雄之死亡與車禍無關云云。經查：
（一）右揭事實，業經告訴人丙○○指訴綦詳，並有卷附道路交通事故調查報告表、
      現場照片十幀、相驗筆錄、相驗屍體證明書、驗斷書等可憑（相驗卷第八頁至
      第十三頁、第二十四頁至第三十四頁、第五十五頁、五十六頁）。而被告案發
      當時係沿屏東縣長治鄉○○村○○路，由東向西方向行駛，被害人黃昭雄係沿
      德新路，由南向北行駛，依上開道路交通事故調查報告表記載，德新路路寬八
      ˙二公尺、新榮路路寬四˙五公尺，德新路為幹道、新榮路為支道，又現場無
      煞車痕等情；又依至現場處理之警員張信介制作之報告稱：該十字路口沒有紅
      綠燈管制，該交岔路口係斜十字型，黃昭雄之小客車正面衝撞乙○○自小貨車
      之司機座後側車體等語（見相卷第五十二頁），顯然被告之支線道車未暫停，
      讓幹線道車先行，以致發生本件車禍。按車輛行駛至無號誌之交岔路口，支線
      道車應暫停，讓幹線道車先行，道路交通安全規則第一百零二條第一項第二款
      定有明文，被告未遵行上開交通規則，而依當時情形又無不能注意之情事，竟
      疏於注意及此，以致發生車禍，雖被害人未注意車前狀況，亦與有過失，但被
      告仍不能解免過失責任。又臺灣省高屏澎區車輛行車事故鑑定委員會、臺灣省
      車輛行車事故覆議鑑定委員會鑑定報告，認「一、乙○○駕駛自小貨車支線未
      讓幹線道車先行為主要肇事原因。二、黃昭雄駕駛自小客車未注意車前狀況為
      肇事次因」（見相卷第四十三頁、九十一年度偵字第三○八九號卷第五頁），
      亦同此認定。
（二）又被害人黃昭雄係右揭事故發生後第二十八甲即九十年八月七日死亡，其死亡
      後並未經解剖屍體，僅於次日即同年月八日由臺灣屏東地方法院檢察署檢察官
      督同法醫室檢驗員相驗屍體，並依長庚紀念醫院高雄分院於九十年八月七日黃
      昭雄經家屬辦理出院時制作之乙種診斷證明書所載診斷內容，判定其死因為硬
      腦膜下腔出血，有相驗筆錄、相驗屍體證明書及鑑定驗斷書（詳相卷第二十四
      頁至三十四頁）在卷可憑。而被害人黃昭雄於本件車禍後之身體狀況，其於九
      十年七月十日前揭事故甫發生時雖表示頭有點暈，然並未由到場處理員警送醫
      ，而係稍後自行前往國仁醫院求診，經診斷為胸部挫傷，並僅就胸部拍攝Ｘ光
      片，有國仁醫院九十一年十月二十一日國仁醫字第四九六九號函及所附病歷二
      份、Ｘ光片等在卷可稽（見原審卷第二十八至三十二頁）。次日即九十年七月
      十一日上午，黃昭雄並自行前往屏東縣警察局屏東分局德協派出所制作筆錄，
      依卷附警訊筆錄所示，其當時除向員警說明事故發生經過外，並未提及身體有
      何不適，此觀警訊筆錄自明（見相卷第十四頁、第十五頁）。同（十一）日下
      午七時三十一分，黃昭雄雖由家人陪同前往長庚紀念醫院高雄分院掛急診，該
      院醫師告知不必住院而返家，此據告訴人於原審陳明在卷（見原審卷第十八頁
      訊問筆錄），並有長庚紀念醫院急診病歷一份在案可憑。嗣黃昭雄僅於同年七
      月十七日、二十四日，先後兩次因主訴胸部受傷、後腦痛、頭暈等症狀而前往
      集寶軒中醫診所拿藥，詎事發後第二十二日即同年八月一日突因頭痛昏迷，由
      家人送往屏東基督教醫院掛急診，經以Ｘ光及拍攝電腦斷層投影片檢查後，又
      轉往長庚紀念醫院高雄分院，並於該院住院一週後，由家人辦理自動出院返家
      即死亡等情，除據告訴人於原審陳明，並有長庚紀念醫院診斷證明書一張、相
      驗案件初步調查報告表一紙、集寶軒中醫診所診斷證明一張，及原審依職權向
      長庚紀念醫院高雄分院、屏東基督教醫院調得被害人黃昭雄病歷表各一份（含
      Ｘ光片、電腦斷層攝影片）在案可按。基於上述，黃昭雄於事發後約二十一甲
      內（九十年七月十日至同年七月三十一日），陸續有頭暈、頭痛等症狀就醫，
      雖意識尚稱清醒，各應診醫院醫師亦未見有何重大發現，但至第二十二甲即九
      十年八月一日，突然陷入重度昏迷經送屏東基督教醫院急診並進行電腦斷層攝
      影後，由家屬要求轉往長庚紀念醫院高雄分院診斷為「頭部外傷併顱內出血」
      （見相卷第十八頁診斷證明書），然因昏迷指數過低，並未進行開顱手術取出
      血塊，嗣住院六甲至九十年八月七日，即由該院出具診斷證明書記載為「右側
      硬腦膜下腔出血合併重度昏迷」（詳相卷第六頁），並由家屬辦理自動出院後
      死亡。依其自意識清楚突然轉入重度昏迷進而死亡之過程，其狀況惡化之重要
      關鍵顯在第二十二甲即九十年八月一日突然發生昏迷前後。卷附臺灣屏東地方
      法院檢察署檢驗員制作之相驗屍體證明書、鑑定驗斷書雖記載黃昭雄死亡之原
      因為「硬腦膜下腔出血」，其判斷依據既已經載明係「依長庚醫院乙種診斷書
      」所為（見相卷第二十七頁、第三十一頁），該屍體復未經法醫師解剖，雖具
      體細節即無從查明。雖然，黃昭雄於本件事故發生後第二十二甲（九十年八月
      一日）因昏迷送屏東基督教醫院急診並拍攝電腦斷層攝影片時，其腦部即呈現
      明顯新舊二次不同出血，頭皮軟組織猶出現腫脹情形，除據告訴人於原審陳稱
      ：送屏東基督教醫院時，醫生當時也告知黃昭雄腦部呈兩次出血等語（詳原審
      卷第五十七頁審理筆錄），並有前引診斷證明書、病歷表及呈現黃昭雄顱內兩
      部分色澤明顯不同血塊、頭皮部分腫脹不對稱等情形之電腦斷層攝影片在卷可
      稽，並經原審將上開病歷資料囑託署立屏東醫院神經外科主任醫師顧問胡澤良
      鑑定後，據表示：依該電腦斷層攝影所示，本件病患當時呈現的狀態是慢性硬
      腦膜下腔出血合併急性硬腦膜下腔出血等語（詳原審卷第四十三頁反面調查筆
      錄），對於電腦斷層攝影片呈現其頭皮軟組織腫脹部分表示：應為攝影前數甲
      內因外力所造成者，其發生原因則可能是昏迷前數日內再度受傷所致，亦可能
      係昏迷時碰撞所致（詳參原審卷第四十四頁調查筆錄）。惟經本院函詢診治黃
      昭雄之長庚醫院高雄分院，據函覆：「˙˙˙二、本院病歷記載，黃君（指黃
      昭雄）係九十年八月一日至本院急診，同年八月七日病危出院。依據其八月七
      日之狀況，無法證實是否受有二次外力傷害。三、依據醫學專業，理論上黃君
      是有慢性硬腦膜下血腫併發急性出血之可能」，有該院（九二）調三一八○號
      函附於本院卷可查；而被害人之妻丙○○於與被告和解表示不願深究被告刑責
      之後，仍於本院陳稱：「（黃昭雄發生車禍後，有無跌倒？）沒有」、「他的
      人很好，沒有與人發生糾紛，而且他都在家裡，沒有什麼外力造成他死亡」、
      「（他七月三十一日晚上說他頭會痛，他有吃醫院開的頭痛的藥，然後比較舒
      服後，就去睡覺，後來他睡了之後，我叫他就沒有醒來了」（見本院九十二年
      八月四日訊問筆錄）。顯然並不能證明被害人於車禍發生後，受有二次外力傷
      害，且其因車禍所致慢性硬腦膜下血腫有併發急性出血之可能。依據上述告訴
      人之陳述及長庚醫院高雄分院就黃昭雄病例資料所為判斷，並不能證明黃昭雄
      有二次外力傷害，且其因車禍所致慢性硬腦膜下血腫有併發急性出血之可能，
      足見黃昭雄之死亡，係因本件車禍受傷所導致，被告於本件車禍之過失與被害
      人之死亡有相當因果關係。
（三）綜上所述，被告所辯係卸責之詞，不足採信，其犯行堪以認定。
二、核被告所為，係犯刑法第二百七十六條第一項過失致人於死罪。
三、原審未詳為推求，而為被告無罪之諭知，尚有未洽，檢察官上訴意旨執此而指摘
    原判決不當，為有理由，應將原判決撤銷改判。審酌被告之素行，其過失程度，
    被害人亦與有過失，及被告犯罪後之態度等一切情狀，量處如主文第二項所示之
    刑，並諭知易科罰金之折算標準。查被告未曾受有期徒刑以上刑之宣告，此有被
    告全國前案紀錄表在卷可查，其因一時疏忽致犯本案，經此偵審教訓當知警惕而
    無再犯之虞，且事後已與告訴人達成和解，告訴人亦表明不願深究，業經告訴人
    陳明在卷，並有和解書附卷可憑（見原審卷第五十二頁、第五十八頁），且被告
    為輕度肢障，有其於原審提出之中華民國身心障礙手冊影本在卷可參（見原審卷
    第十五頁）。本院綜合上開各情，認對被告所宣告之刑以暫不執行為適當，爰依
    法宣告緩刑二年，以勵自新。
據上論結，應依刑事訴訟法第三百六十九條第一項前段、第三百六十四條、第二百九
十九條第一項前段，刑法第二百七十六條第一項、第四十一條第一項、第七十四條第
一款，罰金罰鍰提高標準條例第一條前段、第二條，判決如主文。
本案經檢察官王登榮到庭執行職務。
中    華    民    國      九十二      年      十一      月     二十七   日
                              臺灣高等法院高雄分院刑事第一庭
                                  審判長法官  曾永宗
                                        法官  郭玫利
                                        法官  邱永貴
右正本證明與原本無異。
不得上訴。
                                  法院書記官  梁雅華
中    華    民    國      九十二      年      十一      月    二十八    日
附錄：本判決論罪科刑法條：
刑法第二百七十六條第一項：
因過失致人於死者，處二年年以下有期徒刑、拘役或二千元以下罰金。


司法院資訊處製作；財團法人民間司法改革基金會備份。
